【裁判字號】    89,台上,6054
【裁判日期】    891012
【裁判案由】    偽造貨幣
【裁判全文】
最高法院刑事判決                              八十九年度台上字第六○五四號
    上  訴  人  甲○○
                乙○○
右上訴人等因偽造貨幣案件，不服台灣高等法院台南分院中華民國八十九年七月六日
第二審更審判決（八十九年度上更(一)字第二四號，起訴案號：台灣台南地方法院檢察
署八十五年度偵字第六六二二號），提起上訴，本院判決如左：
    主  文
原判決關於乙○○部分撤銷，發回台灣高等法院台南分院。
其他上訴駁回。
    理  由
一、發回（即乙○○）部分：
本件原判決認定上訴人乙○○與不詳姓名成年男子基於共同犯意聯絡，意圖供行使之
用，於民國八十五年五月三十日下午九時許，在台南市○○路○段「台北鵝肉店」，
明知總額一百萬元之新台幣千元券均係偽造之通用貨幣，而以新台幣（下同）二十四
萬元之價格販賣予伍文欽（已經判處罪刑確定），伍文欽當場交付價款，旋在同市○
○路一○五之二號斜對面路邊其停放卡車之電瓶上取得該一百萬元偽鈔（其中約七張
破損丟棄）。並隨即電知與之有共同收集偽造通用貨幣犯意聯絡之另上訴人甲○○，
因甲○○尚未將價款二十四萬元付予伍文欽，伍某於同年六月四日上午七時許，在同
市○○○街一五四巷十三之二號三樓甲○○住處，僅將其中偽鈔二疊面額共約二十萬
元交予甲○○。至當日下午六時三十分許，警方前往上揭吳某住處查獲，扣得其持有
之千元券偽鈔十七萬八千元；又由甲○○電話聯絡伍文欽，於翌（五）日凌晨三時許
，在同市安義橋交出偽鈔七十九萬三千元。共扣得千元券偽鈔，合計九十七萬一千元
等情，因認第一審論處乙○○共同意圖供行使之用，而交付偽造之通用貨幣罪刑，為
無不合，予以維持，駁回其在第二審之上訴。固非無見。
惟查：(一)乙○○於偵審中迭次否認有上開共同販賣偽鈔犯行，辯謂伊祇係介紹伍文欽
與賣偽鈔之男子認識，將雙方呼叫器號碼交予對方，便於聯絡，交易時伍文欽將價款
交予該不詳姓名男子，偽鈔係該男子在賣，伊未經手參與等語。原判決係以上開共同
販賣而交付偽鈔之事實，已經乙○○於偵查中供明，資為認定其犯罪之論據。稽諸其
偵查中供稱「他（指甲○○）叫我約對方（指販賣偽鈔之人），我說不一定會約到」
、「我從大陸回來，賣偽鈔之人扣我，說不是友人要買偽鈔……我與他（指甲○○）
約二十一日，但甲○○未來，……我又去找伍文欽，……我就留雙方機子給對方」、
「賣主是說二十四萬元買的，錢不是交給我的，是我載賣主去健康路那拿錢」等語（
見偵卷第二十六頁背面、二十七頁），似僅坦承居間介紹伍文欽向該不詳姓名男子購
買偽鈔及於雙方交易時在場，並未承認有與該不詳姓名男子共同販賣偽鈔情事。原判
決理由謂該共同販賣而交付偽鈔之犯行，已經乙○○於偵查中供明云云，要與卷證不
符，而有證據上理由矛盾之違法。且伍文欽、甲○○於偵審中供稱該二十四萬元係交
予乙○○旁邊的人，當時陳某開車。偽鈔係賣偽鈔的人放伊車上，非由乙○○交伊等
語（見偵卷第二十七頁、一審卷第二十七頁背面、原審上訴卷第七十一頁背面），亦
徵乙○○上開否認之辯詞似非無據，此係對其有利之證據，原判決未予採酌，復未說
明其理由，不無理由欠備之可議。(二)有罪判決書所記載之犯罪事實，為論罪科刑適用
法律之基礎，故凡於適用法律有關之重要事項，必須詳加認定，明確記載，然後於理
由內敘述犯罪事實所憑之證據及認定之理由，始足為適用法律之依據。若事實未有此
記載，而理由加以說明，為理由失其依據。如事實有此記載，理由未予說明，則為理
由不備，按諸刑事訴訟法第三百七十九條第十四款規定，其判決當然為違背法令。原
判決事實認乙○○與該不詳姓名成年男子，基於共同犯意聯絡，意圖供行使之用，販
賣偽造之新台幣千元券予伍文欽。然理由內祇泛詞謂陳某與該不詳姓名男子間有犯意
聯絡，行為分擔，為共同正犯之語，對於此項認定所憑之證據及心證之理由，則未置
一詞，本院前次發回意旨，已予指明，更審判決對此仍未為必要說明，猶屬理由不備
。(三)本件扣案之千元券是否確屬偽造之通用貨幣，與犯罪之成立要件至有關連，一審
法院未以肉眼勘驗比對其真偽，復未將之送請專業機關鑑定，即遽行論罪，其採證不
無欠缺，且有理由欠備之違失。原判決對之未予撤銷，仍加維持，難認為適法。又原
判決認一審判決論處乙○○共同意圖供行使之用，而交付偽造之通用貨幣罪刑，為無
不合，予以維持，駁回陳某在第二審之上訴。然理由內未說明該扣案偽造之通用貨幣
新台幣千元券九十七萬一千元應予沒收，亦有理由不備之違法。(四)按刑事訴訟法第九
十五條第一款規定：「訊問被告應先告知犯罪嫌疑及所犯所有罪名。罪名經告知後，
認為應變更者，應再告知。」此乃被告在刑事訴訟法上應受告知之權利，為行使防禦
權之前提，屬於人民依憲法第十六條所應享有之訴訟基本權，旨在使被告能充分行使
防禦權，以避免突襲性裁判之發生，而維審判之公平。故法院如就起訴效力所及之事
實，認為被告所犯罪名有所增加或變更，即應於審判期日或之前踐行告知之程序；否
則如於辯論終結後，逕行以新增或變更之罪名，論處罪刑，即與上開規定不合，亦違
背憲法第八條第一項所稱「非由法院依法定程序不得審問處罰」之規定，實已剝奪被
告所應享有憲法上正當法律程序之保障，自應認該判決為違法。本件原審於八十九年
六月二十二日進行審判程序，其筆錄固記載「審判長法官先對被告告知其犯罪之嫌疑
及所犯所有罪名」，而於其下括弧內則註明「詳如起訴書所載」（見原審上更(一)卷第
一○五頁）。但本件檢察官起訴書認乙○○所為係犯刑法第一百九十五條第一項之意
圖供行使之用偽造通用貨幣罪嫌，原判決論以同法第一百九十六條第一項之意圖供行
使之用交付通用貨幣罪刑，未於審判期日告知此項變更之罪名，其程序之踐行尤與
上開告知義務之規定有悖，其判決為違背法令。是乙○○上訴意旨指原判決違背法令
，即非全無理由，應認原判決關於乙○○部分仍有撤銷發回更審之原因。
二、駁回（即甲○○）部分：
按刑事訴訟法第三百七十七條規定，上訴於第三審法院，非以判決違背法令為理由，
不得為之。是提起第三審上訴，應以原判決違背法令為理由，係屬法定要件。如果上
訴理由狀並未依據卷內訴訟資料，具體指摘原判決不適用何種法則或如何適用不當，
或所指摘原判決違法情事，顯與法律規定得為第三審上訴理由之違法情形，不相適合
時，均應認其上訴為違背法律上之程式，予以駁回。本件原判決認定上訴人甲○○原
擬向另上訴人乙○○購買偽造之通用貨幣即偽造之新台幣千元券使用，經與已判決確
定之伍文欽商議後，二人基於意圖供行使之用之犯意聯絡，推由伍文欽先行代墊出資
購買，而於八十五年五月三十日下午九時許，在台南市○○路○段「台北鵝肉店」，
以二十四萬元之價格，向乙○○及一不詳姓名成年男子購得總額一百萬元之偽造新台
幣千元券。伍文欽隨即電知甲○○，惟因吳某尚未將價款二十四萬元付予伍文欽，伍
某於同年六月四日上午七時許，在同市○○○街一五四巷十三之二號三樓甲○○住處
，祇將其中偽鈔二疊面額共約二十萬元交予甲○○。旋於當日下午六時三十分許，經
警在上揭甲○○住處扣得其持有之偽鈔面額十七萬八千元；又由吳某電話聯絡伍文欽
於翌（五）日凌晨三時許，在同市安義橋交出偽鈔七十九萬三千元等情。因而撤銷第
一審關於甲○○部分不當之判決，改判仍論以共同意圖供行使之用，而收集偽造之通
用貨幣罪刑。已詳敘其調查證據之結果及取捨證據認定事實之心證理由，並就甲○○
否認犯罪所辯各語認非可採，予以論述。就形式上觀察，原判決要無採證認事違背經
驗法則、論理法則或理由不備之違背法令之情形。且該伍文欽於偵審中就本件如何與
甲○○共同意圖供行使之用，而購買偽鈔之情節，已供述明確，甲○○於審判中並未
請求再加傳訊，且於審判長訊以「有無證據請求調查」時，又表示「沒有」（見原審
更(一)卷第一一一頁）。是其上訴理由既未陳明有何再行傳訊伍文欽必要，而任指原判
決未依其請求傳訊伍某，有證據調查未盡之違法云云，顯係未依卷內資料為指摘，難
認為適法之第三審上訴理由。上訴意旨未依據卷內訴訟資料具體指摘原審所為判決如
何違背法令，徒憑己見就原判決已說明事項或屬原審採證認事職權之適法行使，任意
指摘為違法，均不得據為第三審上訴之合法理由。其上訴違背法律上之程式，應予駁
回。
據上論結，應依刑事訴訟法第三百九十五條前段、第三百九十七條、第四百零一條，
判決如主文。
中      華      民      國    八十九    年      十      月     十二     日
                              最高法院刑事第六庭
                                  審判長法官  紀  俊  乾
                                        法官  黃  正  興
                                        法官  陳  東  誥
                                        法官  張  春  福
                                        法官  韓  金  秀
      右正本證明與原本無異
                                              書  記  官
中      華      民      國    八十九    年      十      月     十六     日


司法院資訊處製作；財團法人民間司法改革基金會備份。
